# Linux神器 {#LinuxGreatTools}

视频课见 <http://bioinfo.ke.qq.com>。

## 正则表达式 {#regularExpr}

正则表达式 (regular expression)是用来做模糊匹配的，匹配符合特定模式的文本。最早来源于Unix系统中的`sed`和`grep`命令，在各个程序语言，如`perl`, `python`中也都有实现。不同程序语言中正则表达式语法大体通用，细节上又各自有自己的特色。

```{r, fig.cap="正则表达式基本语法"}
url = "http://www.ehbio.com/ehbio_resource/pyre.png"
if(!file.exists(pic_file <- "pyre.png")){
  download.file(url, pic_file, mode="wb")
}
knitr::include_graphics(if(identical(knitr:::pandoc_to(),'html')) url else pic_file)
```

```bash
# 假如有这么一个测试文件
ct@ehbio: ~/$ cat <<END >url.list
http://www.ehbio.com/ImageGP
http://www.ehbio.com/Training
http://www.ehbio.com/Esx
www.ehbio.com
http://www.ehbio.com/ImageGP/index.php/Home/Index/Lineplot.html
http://www.ehbio.com/ImageGP/index.php/Home/Index/GOenrichmentplot.html
http://www.ehbio.com/ImageGP/index.php/Home/Index/PHeatmap.html
http://www.ehbio.com/ImageGP/index.php/Home/Index/Boxplot.html
http://www.ehbio.com/ImageGP/index.php/Home/Index/Barplot.html
http://www.ehbio.com/ImageGP/index.php/Home/Index/Volcanoplot.html
http://www.ehbio.com/ImageGP/index.php/Home/Index/Manhattanplot.html
http://www.ehbio.com/ImageGP/index.php/Home/Index/Histogram.html
http://www.ehbio.com/ImageGP/index.php/Home/Index/VennDiagram.html
http://www.ehbio.com/ImageGP/index.php/Home/Index/UpsetView.html
http://www.ehbio.com/ImageGP/index.php/Home/Index/Densityplot.html
http://www.ehbio.com/ImageGP/index.php/Home/Index/PCAplot.html
http://www.ehbio.com/ImageGP/index.php/Home/Index/PCoAplot.html
http://www.ehbio.com/ImageGP/index.php/Home/Index/CPCoAplot.html
http://www.ehbio.com/ImageGP/index.php/Home/Index/Sankey.html
http://blog.genesino.com
https://blog.csdn.net/qazplm12_3/
https://blog.csdn.net/woodcorpse/
blog.csdn.net/woodcorpse/article/details/79313846

ImageGP is one of the Best online plot.
123456789
END
```

获取以`https`开头的行

```
ct@ehbio: ~/$ grep '^https' url.list
https://blog.csdn.net/qazplm12_3/
https://blog.csdn.net/woodcorpse/
```

获取包含数字的行

```
ct@ehbio:~/$ grep '[0-9]' url.list 
https://blog.csdn.net/qazplm12_3/
blog.csdn.net/woodcorpse/article/details/79313846
123456789
```

获取空行

```
ct@ehbio:~/$ grep '^$' url.list 

```

获取`html`结尾的行

```
ct@ehbio:~/$ grep 'html$' url.list 
http://www.ehbio.com/ImageGP/index.php/Home/Index/Lineplot.html
http://www.ehbio.com/ImageGP/index.php/Home/Index/GOenrichmentplot.html
http://www.ehbio.com/ImageGP/index.php/Home/Index/PHeatmap.html
http://www.ehbio.com/ImageGP/index.php/Home/Index/Boxplot.html
http://www.ehbio.com/ImageGP/index.php/Home/Index/Barplot.html
http://www.ehbio.com/ImageGP/index.php/Home/Index/Volcanoplot.html
http://www.ehbio.com/ImageGP/index.php/Home/Index/Manhattanplot.html
http://www.ehbio.com/ImageGP/index.php/Home/Index/Histogram.html
http://www.ehbio.com/ImageGP/index.php/Home/Index/VennDiagram.html
http://www.ehbio.com/ImageGP/index.php/Home/Index/UpsetView.html
http://www.ehbio.com/ImageGP/index.php/Home/Index/Densityplot.html
http://www.ehbio.com/ImageGP/index.php/Home/Index/PCAplot.html
http://www.ehbio.com/ImageGP/index.php/Home/Index/PCoAplot.html
http://www.ehbio.com/ImageGP/index.php/Home/Index/CPCoAplot.html
http://www.ehbio.com/ImageGP/index.php/Home/Index/Sankey.html
```

获取`Boxplot`和`Barplot`的地址

```
# 未能满足要求
ct@ehbio:~/$ grep 'B.*plot' url.list 
http://www.ehbio.com/ImageGP/index.php/Home/Index/Boxplot.html
http://www.ehbio.com/ImageGP/index.php/Home/Index/Barplot.html
ImageGP is one of the Best online plot.

# 一个办法：更长的匹配
ct@ehbio:~/$ grep 'B.*plot.html' url.list 
http://www.ehbio.com/ImageGP/index.php/Home/Index/Boxplot.html
http://www.ehbio.com/ImageGP/index.php/Home/Index/Barplot.html

# 限定中间不能有空格
ct@ehbio:~/$ grep 'B[^ ]*plot' url.list 
http://www.ehbio.com/ImageGP/index.php/Home/Index/Boxplot.html
http://www.ehbio.com/ImageGP/index.php/Home/Index/Barplot.html

# 限定中间只能有2个字符
ct@ehbio:~/$ grep 'B..plot' url.list 
http://www.ehbio.com/ImageGP/index.php/Home/Index/Boxplot.html
http://www.ehbio.com/ImageGP/index.php/Home/Index/Barplot.html

# 2个字符的另外一种写法
ct@ehbio:~/$ grep -P 'B.{2}plot' url.list 
http://www.ehbio.com/ImageGP/index.php/Home/Index/Boxplot.html
http://www.ehbio.com/ImageGP/index.php/Home/Index/Barplot.html

# 2个字符的再一种写法，只允许出现特定字符
ct@ehbio:~/$ grep -P 'B[arox]*plot' url.list 
http://www.ehbio.com/ImageGP/index.php/Home/Index/Boxplot.html
http://www.ehbio.com/ImageGP/index.php/Home/Index/Barplot.html
```

获取PCA或PCoA相关的行

```
ct@ehbio:~/$ grep 'PCo*A' url.list 
http://www.ehbio.com/ImageGP/index.php/Home/Index/PCAplot.html
http://www.ehbio.com/ImageGP/index.php/Home/Index/PCoAplot.html
http://www.ehbio.com/ImageGP/index.php/Home/Index/CPCoAplot.html
```


## awk命令 {#awk}

前面的学习过程中已经提到了`awk`和`sed`的使用，作为一个引子。现在则详细列举关于`awk`常用的操作和一些偏门的操作。

### awk基本参数解释

awk擅长于对文件按行操作，每次读取一行，然后进行相应的操作。

awk读取单个文件时的基本语法格式是`awk 'BEGIN{OFS=FS="\t"}{print $0, $1;}' filename`。

读取多个文件时的语法是`awk 'BEGIN{OFS=FS="\t"}ARGIND==1{print $0, $1;}ARGIND==2{print $0;}' file1 file2`。

awk后面的命令部分是用引号括起来的，可以单引号，可以双引号，但注意不能与内部命令中用到的引号相同，否则会导致最相邻的引号视为一组，引发解释错误。**引号不可以嵌套**

* `OFS`: 文件输出时的列分隔符 (output field separtor)

* `FS`: 文件输入时的列分隔符 (field separtor)

* `BEGIN`: 设置初始参数，初始化变量

* `END`: 读完文件后做最终的处理

* 其它`{}`：循环读取文件的每一行

* `$0`表示一行内容；`$1`, `$2`, ... `$NF`表示第一列，第二列到最后一列。

* `NF (number of fields)`文件多少列；`NR (number of rows)` 文件读了多少行: `FNR` 当前文件读了多少行，常用于多文件操作时。

* `a[$1]=1`: 索引操作，类似于python中的字典，在`ID map`，`统计`中有很多应用。

### 常见操作

* 针对特定列的计算，比如wig文件的标准化

```bash
# 注意除了第一行是空格，其它行都是tab键分割
ct@ehbio:~/sxbd$ cat <<END >ehbio.wig
variableStep chrom=chr2
300701	12
300702	10
300703	11
300704	13
300705	12.5
END

ct@localhost:~/sxbd$ awk 'BEGIN{OFS=FS="\t"}\
	{if(FNR>1) $2=$2*10^6/(2.5*10^6); print $0}' ehbio.wig
variableStep chrom=chr2
300701	4.8
300702	4
300703	4.4
300704	5.2
300705	5
```

* 计算某列内容出现的次数。

```bash
# 怎么获得count文件，应该不难吧
ct@ehbio:~/sxbd$ cat count 
ID	Type
Pou5f1	Pluripotency
Nanog	Pluripotency
Sox2	Neuron
Tet1	Epigenetic
Tet3	Epigenetic
Myc	Oncogene

ct@ehbio:~/sxbd$ awk 'BEGIN{OFS=FS="\t"}{if(FNR>1) a[$2]+=1;}END\
	{print "Type\tCount"; for(i in a) print i,a[i];}' count
Type	Count
Neuron	1
Epigenetic	2
Oncogene	1
Pluripotency	2

# 这个也可以用下面方式代替，但不直接
ct@ehbio:~/sxbd$ tail -n +2 count | cut -f 2 | sort | uniq -c | \
		sed -e 's/^  *//' -e 's/  */\t/' 
2	Epigenetic
1	Neuron
1	Oncogene
2	Pluripotency
```

* 之前也提到过的[列操作](http://mp.weixin.qq.com/s/rZ26i19hiS5ZOqIoqkL1Wg)，从GTF文件中提取启动子区域

GRCh38.gtf可以从<ftp://ftp.ensembl.org/pub/release-91/gtf/homo_sapiens/Homo_sapiens.GRCh38.91.gtf.gz>下载，或使用提供的测试文件。


```bash
ct@ehbio:~/sxbd$ sed 's/"/\t/g' GRCh38.gtf | \
	awk 'BEGIN{OFS=FS="\t"}{if($3=="gene") {ensn=$10; symbol=$16; \
		if($7=="+") {start=$4-1; up=start-1000; if(up<0) up=0; dw=start+500; \
		print $1,up, dw, ensn, symbol, $7;} else \
		if($7=="-") {start=$5-1; up=start+1000; dw=start-500; \
		if(dw<0) dw=0; print $1,dw,up,ensn,symbol,$7}}}' | sort -k1,1 -k2,2n \
		>GRCh38.promoter.bed
```

* 数据矩阵的格式化输出

```bash
ct@ehbio:~/sxbd$ cat numeric.matrix 
ID	A	B	C
a	1.002	1.234	1.999
b	2.333	4.232	0.889

ct@ehbio:~/sxbd$ awk '{if(FNR==1) print $0; \
	else {printf "%s%s",$1,FS; for (i=2; i<=NF; i++) \
		printf "%.1f %s", $i, (i==NF?RS:FS)}}' numeric.matrix 
ID	A	B	C
a 1.0  1.2  2.0 
b 2.3  4.2  0.9 
```

* 判断FASTQ文件中，输出质量值的长度是与序列长度不一致的序列ID

```bash
ct@ehbio:~/sxbd$ cat <<END | gzip -c >Test_2.fq.gz
>ehbio1
ACGTCGACGACGAGAGGAGAGGAGCCCTCTCGCCCGCCCTACTACCACCCACACACAACACAAGTGT
+
FFFFFFA$A#$$AFEEEEFFFFFFFFFFFFFFFFFFFFFFFFFFFFFFFFFFFFFFFFFFFFFFFFF
>ehbio2
ACGTCGACGACGAGAGGAGAGGAGCCCTCTCGCCCGCCCTACTACCACCCACACACAACACAAGTGT
+
FFFFFF$A#$$AFEEEEFFFFFFFFFFFFFFFFFFFFFFFFFFFFFFFFFFFFFFFFFFFFFFFFF
>ehbio3
ACGTCGACGACGAGAGGAGAGGAGCCTCTCGCCCGCCCTACTACCACCCACACACAACACAAGTGT
+
FFFFFFA$A#$$AFEEEEFFFFFFFFEFFFFFFFFFFFFFFFFFFFFFFFFFFFFFFFFFFFFFFFF
END
```

```bash
ct@ehbio:~/sxbd$ zcat Test_2.fq.gz | \
	awk '{if(FNR%4==1) ID=$0; else if(FNR%4==2) seq_len=length($0); \
		else if(FNR%4==0) {quality_len=length($0); if(seq_len!=quality_len) print ID; }}' 
```

* 筛选差异基因

```bash
# TAB键分割的文件
ct@ehbio:~/sxbd$ cat de_gene
ID	log2fc	padj
A	1	0.001
B	-1	0.001
C	1	0.001
D	2	0.0001
E	-0.51	0.051
F	0.1	0.1
G	1	0.1

ct@ehbio:~/sxbd$ awk '$3<0.05 || NR==1' de_gene 
ID	log2fc	padj
A	1	0.001
B	-1	0.001
C	1	0.001
D	2	0.0001

ct@ehbio:~/sxbd$ awk 'BEGIN{OFS=FS="\t"}{if(FNR==1) print $0; \
	else {abs_log2fc=($2<0?$2*(-1):$2);if(abs_log2fc>=1 && $3<0.05) print $0;}}' de_gene 
ID	log2fc	padj
A	1	0.001
B	-1	0.001
C	1	0.001
D	2	0.0001
```

* 筛选差异基因存储到不同的文件

```bash
ct@ehbio:~/sxbd$ awk 'BEGIN{OFS=FS="\t"; up="up"; dw="dw";}\
	{if(FNR==1) {print $0 >up; print $0 >dw;} else \
	if ($3<0.05) {if ($2>=1) print $0 >up; else if($2<=-1) print $0 >dw;}}' de_gene 

ct@ehbio:~/sxbd$ head up dw
==> up <==
ID	log2fc	padj
A	1	0.001
C	1	0.001
D	2	0.0001

==> dw <==
ID	log2fc	padj
B	-1	0.001
```

* 筛选差异基因存储到不同的文件(自动版)

```bash
awk 'BEGIN{OFS=FS="\t"; up=ARGV[1]".up"; dw=ARGV[1]".dw";}\
	{if(FNR==1) {print $0 >up; print $0 >dw;} \
	else if ($3<=0.05) {if($2<=-1) print $0 >up; else if ($2>=1) print $0 >dw;}}' de_gene
```

* ID map，常用于转换序列的ID、提取信息、合并信息等

```bash
# TAB键分割的文件
ct@ehbio:~/sxbd$ cat id_map 
ENSM	Symbol	Entrez
ENSG00000280516	TMEM42	693149
ENSG00000281886	TGM4	7047
ENSG00000280873	DGKD	8527
ENSG00000281244	ADAMTS13	11093
ENSG00000280701	RP11-272D20.2	
ENSG00000280674	ZDHHC3	51304
ENSG00000281623	Y_RNA	
ENSG00000280479	CACFD1	11094
ENSG00000281165	SLC2A6	11182
ENSG00000281879	ABO	28
ENSG00000282873	BCL7A	605
ENSG00000280651	AC156455.1	100506691
ct@ehbio:~/sxbd$ vim ensm
ct@ehbio:~/sxbd$ cat ensm 
ENSG00000281244
ENSG00000281165
ENSG00000282873

ct@ehbio:~/sxbd$ awk 'BEGIN{OFS=FS="\t"}ARGIND==1{if(FNR>1) ensm2entrez[$1]=$3;}\
		ARGIND==2{print ensm2entrez[$1];}' id_map ensm
11093
11182
605

# 替代解决方案，注意 -w的使用，避免部分匹配。最稳妥的方式还是使用awk。

ct@ehbio:~/sxbd$ grep -w -f ensm id_map | cut -f 3
11093
11182
605
```

* 转换大小写, `toupper`, `tolower`

```bash
ct@ehbio:~/sxbd$ cat symbol 
Tgm4
Dgkd
Abo

ct@ehbio:~/sxbd$ awk 'BEGIN{OFS=FS="\t"}ARGIND==1{if(FNR>1) ensm2entrez[$2]=$3;}\
		ARGIND==2{print ensm2entrez[toupper($1)];}' id_map symbol 
7047
8527
28
```

* awk数值操作

```bash
ct@ehbio:~/sxbd$ cat <<END >file
2
4
3.1
4.5
5.4
7.6
8
END

# log2对数
ct@ehbio:~/sxbd$ awk 'BEGIN{OFS="\t";FS="\t"}{print log($0)/log(2)}' file

# 取整,四舍五入
ct@ehbio:~/sxbd$ awk 'BEGIN{OFS="\t";FS="\t"}{print int($1+0.5);}' file
```

* awk定义函数

```bash
ct@ehbio:~/sxbd$ cat <<END | sed 's/  */\t/g'>file
1	2	3	4
5	6	7	8
9	10	11	12
END
```

```bash
ct@ehbio:~/sxbd$ awk 'function abs(x){return ((x < 0.0) ? -x : x)}BEGIN{OFS="\t";FS="\t"}\
	{pos[1]=$1;pos[2]=$2;pos[3]=$3;pos[4]=$4; len=asort(pos); \
	for(i=len;i>1;i--) print abs(pos[i]-pos[i-1]);}' file
```

* 字符串匹配

```bash
# TAB键分割的文件
ct@ehbio:~/sxbd$ cat ens.bed
1	100	105
2	100	105
3	100	105
Mt	100	105
X	100	105

ct@ehbio:~/sxbd$ awk 'BEGIN{OFS=FS="\t"}{if($1~/^[0-9XY]/) $1="chr"$1; else \
	if($1~/M.*/) gsub(/M.*/, "chrM", $1); print $0}' ens.bed 
chr1	100	105
chr2	100	105
chr3	100	105
chrM	100	105
chrX	100	105
```

* 字符串分割

```bash
ct@ehbio:~/sxbd$ cat trinity_id
Trinity_C1_g1_i1
Trinity_C1_g1_i2
Trinity_C1_g1_i3
Trinity_C2_g1_i1
Trinity_C3_g1_i1
Trinity_C3_g3_i2
ct@ehbio:~/sxbd$ awk 'BEGIN{OFS=FS="\t"}{count=split($1, geneL, "_"); gene=geneL[1]; \
	for(i=2;i<count;i++) gene=gene"_"geneL[i]; print gene,$1;}' trinity_id 
Trinity_C1_g1	Trinity_C1_g1_i1
Trinity_C1_g1	Trinity_C1_g1_i2
Trinity_C1_g1	Trinity_C1_g1_i3
Trinity_C2_g1	Trinity_C2_g1_i1
Trinity_C3_g1	Trinity_C3_g1_i1
Trinity_C3_g3	Trinity_C3_g3_i2
```

* awk脚本

```bash

ct@ehbio:~/sxbd$ cat <<END >grade.awk
BEGIN{OFS=FS="\t"; up=ARGV[1]".up"; dw=ARGV[1]".dw";}
	{if(FNR==1) {print $0 >up; print $0 >dw;} 
				 else if ($3<=0.05) {
						 if($2<=-1) print $0 >up; 
						 else if ($2>=1) print $0 >dw;}
	}
END

ct@ehbio:~/sxbd$ awk -f grade.awk de_gene
```

* awk给每行增加行号，使其变为唯一

```bash
ct@ehbio:~/sxbd$ awk 'BEGIN{OFS="\t";FS="\t"}NR!=1{$4=$4"_"NR;print $0}' file
```

### 糅合操作

* awk中执行系统命令 (注意引号的使用)

```bash
# input_mat
ct@ehbio:~/sxbd$ cat <<END | sed 's/  */\t/g' >input_mat
SRR1	root
SRR2	leaf
SRR3	stem
END

ct@ehbio:~/sxbd$ touch SRR1.fq SRR2.fq SRR3.fq

ct@ehbio:~/sxbd$ ls
SRR1.fq SRR2.fq SRR3.fq 

# 系统命令组成字符串，交给system函数运行
ct@ehbio:~/sxbd$ awk 'BEGIN{OFS=FS="\t"}{system("mv "$1".fq "$2".fq");}' input_mat

# 
ct@ehbio:~/sxbd$ ls
leaf.fq root.fq stem.fq
```

* awk 引用系统变量

```bash
ct@ehbio:~/sxbd$ echo 1 | awk -v ehbio="shengxinbaodian" \
						-v ehbio2="sxbd" '{print ehbio, ehbio2;}'
shengxinbaodian sxbd
```


## SED命令 {#sed}

### sed基本参数解释

sed是`stream editor`的简称，擅长对文件进行各种正则操作、插入操作、替换操作和删除操作，可以全局，可以指定特定范围的行或者特定特征的行。

`s/pat/replace/`: 正则替换

前插行`i`, 后插行`a`, 替换行`c`, 删除行`d`, 输出行`p`

`N`: 读入下一行，同时存储；`n`:读入下一行，抛弃当前行

### 常见操作

* 替换特定的文本

```bash
# 空格是我们不太喜欢出现在文件中的一个符号，尤其是作为列名字时
# 列使用TAB键分割
ct@ehbio:~/sxbd$ cat <<END | sed 's/;/\t/g' mat
ID;2 cell;4 cell;8 cell;embryo
Pou5f1_1;2;3;4;5
Nanog_1;2;3.2;4.3;5
c-Myc;2;3;4;5
Tet1_3;2;3;4;5
END

# 一次替换
ct@ehbio:~/sxbd$ sed 's/ /_/' mat 
ID	2_cell	4 cell	8 cell	embryo
Pou5f1_1	2	3	4	5
Nanog_1	2	3.2	4.3	5
c-Myc	2	3	4	5
Tet1_3	2	3	4	5

# 全部替换
ct@ehbio:~/sxbd$ sed 's/ /_/g' mat 
ID	2_cell	4_cell	8_cell	embryo
Pou5f1_1	2	3	4	5
Nanog_1	2	3.2	4.3	5
c-Myc	2	3	4	5
Tet1_3	2	3	4	5
```

* 获得逗号分隔的一组数

```bash
ct@ehbio:~/sxbd$ echo `seq 1 10` | sed 's/ /,/g'
1,2,3,4,5,6,7,8,9,10
```

* 针对指定行替换

```bash
ct@ehbio:~/sxbd$ sed '2,$ s/_[0-9]//g' mat 
ID	2 cell	4 cell	8 cell	embryo
Pou5f1	2	3	4	5
Nanog	2	3.2	4.3	5
c-Myc	2	3	4	5
Tet1	2	3	4	5
```

* 替换特定出现位置

```bash
# 替换第一个空格
ct@ehbio:~/sxbd$ sed 's/ /_/1' mat 
ID	2_cell	4 cell	8 cell	embryo
Pou5f1_1	2	3	4	5
Nanog_1	2	3.2	4.3	5
c-Myc	2	3	4	5
Tet1_3	2	3	4	5
# 替换第二个空格
ct@ehbio:~/sxbd$ sed 's/ /_/2' mat 
ID	2 cell	4_cell	8 cell	embryo
Pou5f1_1	2	3	4	5
Nanog_1	2	3.2	4.3	5
c-Myc	2	3	4	5
Tet1_3	2	3	4	5
# 替换第二个及以后的空格
ct@ehbio:~/sxbd$ sed 's/ /_/2g' mat 
ID	2 cell	4_cell	8_cell	embryo
Pou5f1_1	2	3	4	5
Nanog_1	2	3.2	4.3	5
c-Myc	2	3	4	5
Tet1_3	2	3	4	5
```

* 给序列起名字

```bash
ct@ehbio:~/sxbd$ cat seq
ACDGTFGGCATGCDTGD
ACDGAGCDTAGCDGTA
CAGDTAGDCTADTG
ct@ehbio:~/sxbd$ sed = seq
1
ACDGTFGGCATGCDTGD
2
ACDGAGCDTAGCDGTA
3
CAGDTAGDCTADTG
# 同时缓冲两行，但只对第一行行首操作
ct@ehbio:~/sxbd$ sed = seq | sed 'N;s/^/>/;'
>1
ACDGTFGGCATGCDTGD
>2
ACDGAGCDTAGCDGTA
>3
CAGDTAGDCTADTG
```

* 给文件增加标题行

```bash
ct@ehbio:~/sxbd$ tail -n +2 mat | sort -k2,2n
c-Myc	2	3	4	5
Nanog_1	2	3.2	4.3	5
Pou5f1_1	2	3	4	5
Tet1_3	2	3	4	5

# 1 表示第一行
# i 表示插入，在指定行前面插入新行
ct@ehbio:~/sxbd$ tail -n +2 mat | sort -k2,2n | sed '1 i ID\t2_cell\t4_cell\t8_cell\tembryo'
ID	2_cell	4_cell	8_cell	embryo
c-Myc	2	3	4	5
Nanog_1	2	3.2	4.3	5
Pou5f1_1	2	3	4	5
Tet1_3	2	3	4	5
```

* 提取特定或指定范围的行

```bash
# -n是必须的，阻止程序自动输出匹配行，不然会导致重复输出
ct@ehbio:~/sxbd$ sed -n '2,4p' mat
Pou5f1_1	2	3	4	5
Nanog_1	2	3.2	4.3	5
c-Myc	2	3	4	5

ct@ehbio:~/sxbd$ sed -n '4p' mat
c-Myc	2	3	4	5
```

* 提取符合特定模式的行

  `/pattern/`支持普通字符串和正则表达式匹配

```bash
ct@ehbio:~/sxbd$ sed -n '/_/ p' mat
Pou5f1_1	2	3	4	5
Nanog_1	2	3.2	4.3	5
Tet1_3	2	3	4	5

ct@ehbio:~/sxbd$ sed -n '/-/ p' mat
c-Myc	2	3	4	5
```

* 去除文件中的空行

```bash
ct@ehbio:~/sxbd$ cat mat
ID	2 cell	4 cell	8 cell	embryo
Pou5f1_1	2	3	4	5
Nanog_1	2	3.2	4.3	5

c-Myc	2	3	4	5
Tet1_3	2	3	4	5


# 空行就是只有行首和行尾的行
ct@ehbio:~/sxbd$ sed '/^$/d' mat 
ID	2 cell	4 cell	8 cell	embryo
Pou5f1_1	2	3	4	5
Nanog_1	2	3.2	4.3	5
c-Myc	2	3	4	5
Tet1_3	2	3	4	5
```

* 原位删除

```bash
ct@ehbio:~/sxbd$ cat mat
ID	2 cell	4 cell	8 cell	embryo
Pou5f1_1	2	3	4	5
Nanog_1	2	3.2	4.3	5

c-Myc	2	3	4	5
Tet1_3	2	3	4	5

# -i 参数的使用
ct@ehbio:~/sxbd$ sed -i '/^$/d' mat 
ct@ehbio:~/sxbd$ cat mat
ID	2 cell	4 cell	8 cell	embryo
Pou5f1_1	2	3	4	5
Nanog_1	2	3.2	4.3	5
c-Myc	2	3	4	5
Tet1_3	2	3	4	5
```

* 删除指定范围的行

```bash
ct@ehbio:~/sxbd$ cat mat
ID	2 cell	4 cell	8 cell	embryo
Pou5f1_1	2	3	4	5
Nanog_1	2	3.2	4.3	5
c-Myc_2	2	3	4	5
Tet1_3	2	3	4	5

ct@ehbio:~/sxbd$ sed '2,3d' mat
ID	2 cell	4 cell	8 cell	embryo
c-Myc_2	2	3	4	5
Tet1_3	2	3	4	5
```

* 记忆匹配

`\(\)`启动记忆匹配；`\1`为第一个匹配项，`\2`为第二个匹配项；匹配项的计数根据左括号出现的位置来定，第一个`(`包括起来的为`\1`。

```bash
ct@ehbio:~/sxbd$ echo "hah ehbio hah" | sed 's/ \(.*\) /\t\1\t\1\t/'
hah	ehbio	ehbio	hah
```

* 奇偶数行处理

```bash
ct@ehbio:~/sxbd$ echo -e "odd\neven\nodd\neven"
odd
even
odd
even

# 奇偶数行合并
ct@ehbio:~/sxbd$ echo -e "odd\neven\nodd\neven" | sed 'N;s/\n/\t/'
odd	even
odd	even

# 取出偶数行，比较简单
# 注意 n (小写)撇掉了奇数行
ct@ehbio:~/sxbd$ echo -e "odd\neven\nodd\neven" | sed -n 'n;p'
even
even

# 取出奇数行
# 先都读进去，然后替换偶数行为空值，再输出
ct@ehbio:~/sxbd$ echo -e "odd\neven\nodd\neven" | sed -n 'N;s/\n.*//;p'
odd
odd
```

* Windows/Linux换行符困境

Windows下的换行符是`\r\n`, Linux下换行符是`\n`, MAC下换行符是`\r`。所以Windows下的文件拷贝到Linux后，常会出现行尾多一个`^M`符号的情况，从而引起匹配或其它解析问题。


`^M`的输是 `ctrl+v+M`  `ctrl+v;ctrl+m`，不是简单的输入`^`,再输入`M`。

```bash
ct@ehbio:~/sxbd$ cat -A windows.txt 
ID^M$
A^M$
B^M$
C^M$
ct@ehbio:~/sxbd$ sed 's/^M//' windows.txt | cat -A
ID$
A$
B$
C$
```

* sed中使用bash变量

```bash
# 注意双引号的使用
ct@ehbio:~/sxbd$ bash_variable='ehbio'
ct@ehbio:~/sxbd$ echo "sheng xin bao dan " | sed "s/$/$bash_variable/"
sheng xin bao dan ehbio
```

## VIM的使用 {#vim}

`VIM`是一款功能强大的文本编辑工具，也是我在`Linux`，`Windows`下编辑程序和文本最常用的工具。

### 初识VIM

VIM分多种状态模式，`写入`模式，`正常`模式，`可视化`模式。

* `正常`模式：打开或新建文件默认在`正常`模式，可以浏览，但不可以写入内容。这个模式也可以称作`命令行`模式，这个模式下可以使用VIM强大的命令行和快捷键功能。其它模式下按`ESC`就可以到`正常`模式。
* `写入`模式：在`正常`模式下按字母`i` (光标前插入), `o` (当前光标的下一行操作), `O` (当前光标的上一行操作)，`a` (光标后插入)都可以进入`写入`模式，就可以输入内容了。
* `可视化`模式：通常用于选择特定的内容。

进入`写入`模式后，VIM使用起来可以跟`记事本`一样了。在写入文字时，可以利用组合键`CTRL+n`和`CTRL+p`完成写作单词的自动匹配补全，从而加快输入速度，保证输入的前后一致。

`正常`模式有更强大的快捷键编辑功能，把手从鼠标上解放出来。

* `dd`: 删除一行
* `3dd`: 删除一行
* `dw`: 删除一个单词
* `d3w`: 删除3个单词
* `yy`: 复制一行
* `3yy`: 复制三行
* `yw`: 复制一个单词
* `p`: (小写p)粘贴到下一行
* `P`: (大写P)粘贴到上一行
* `>>`: 当前行右缩进一个TAB
* `3>>`: 当前行及后2行都向右缩进一个TAB
* `<<`: 当前行左缩进一个TAB
* `3<<`: 当前行及后2行都向左缩进一个TAB
* `/word`: 查找特定单词

* `u`: 撤销上一次操作
* `.`: 重复上一次操作
* `CTRL+r`: 重做撤销的操作

* `y$`: 从当前复制到行尾
* `d$`: 从当前删除到行尾


跳转操作

* `gg`: 跳到文件开头
* `G`: 跳到文件结尾
* `zt`: 当前行作为可视屏幕的第一行
* `5G`: 跳到第5行


`正常`模式下输入`冒号`进入更强大的命令行定制功能。

* `:5d`: 删除第5行
* `:20,24y`：复制20到24行
* `:.,+3y`：复制当前行和下面3行
* `:2,11>`: 右缩进
* `:w`: 保存文件
* `:q`: 退出编辑器

* `:vsplit`: 分屏

键盘操作不容易被捕获，看右下角可以得到一点信息。动图请[点击查看](//blog.genesino.com/images/vim/vim_basic_operation.gif)。

```{r}
if (identical(knitr:::pandoc_to(), "html")){
	url = "http://blog.genesino.com/images/vim/vim_basic_operation.gif"
	if(!file.exists(vim_basic_operation <- "vim_basic_operation.gif")){
	  download.file(url, vim_basic_operation, mode='wb')
	}
	knitr::include_graphics(if(identical(knitr:::pandoc_to(), "html")) url else vim_basic_operation)
}
```

VIM还有不少**魔性**操作，具体可以看这两个帖子：

* [http://coolshell.cn/articles/5426.html](http://coolshell.cn/articles/5426.html)
* [http://coolshell.cn/articles/11312.html](http://coolshell.cn/articles/11312.html)

### VIM中使用正则表达式

这儿以提取生信宝典公众号中发过的原创文章的HTML代码为例子，获得原创文章的名字和链接，用以制作文章列表。

部分数据如下所示，利用正则表达式的第一步就是找规律。

* 这段文字是JSON格式，列表和字典的组合，使用`json`函数可以很容易解析。但我们这通过正则表达式解析。
* `title`后面跟随的文章的题目; `url`后面跟随的是文章的链接。
* `{"`和`"}`标记每篇文章的信息的开始和结束。
* `auth_apply_num`是目前不关注的信息。


```{r}
url = "http://blog.genesino.com/images/vim/wechatSXBD_source.png"
if(!file.exists(wechatSXBD_source <- "wechatSXBD_source.png")){
  download.file(url, wechatSXBD_source, mode='wb')
}
knitr::include_graphics(if(identical(knitr:::pandoc_to(), "html")) url else wechatSXBD_source)
```

下面的[动画](http://blog.genesino.com/images/vim/vim_bregexpr.gif)展示了如何通过正则表达式，把这段文字只保留题目和链接，并转成`Markdown`的格式。


```{r}
if (identical(knitr:::pandoc_to(), "html")){
	url = "http://blog.genesino.com/images/vim/vim_bregexpr.gif"
	if(!file.exists(vim_bregexpr <- "vim_bregexpr.gif")){
	  download.file(url, vim_bregexpr, mode='wb')
	}
	knitr::include_graphics(if(identical(knitr:::pandoc_to(), "html")) url else vim_bregexpr)
}
```

* `:set wrap`: 折行显示
* `:s/"}, {"/\r/g`: `:`开启命令行模式；`s`: 是替换，之前讲Linux命令时也多次提及；`/`作为分割符，三个一起出现，前两个`/`中的内容为被替换内容，后两个`/`中的内容为替换成的内容；这里没有使用正则表达式，直接是原字符的替换，`\r`表示换行符。这样把每篇文章的信息单行显示，方便后续处理。
* `:%s/auth_apply.*"title":"/[/`：`%`表示对所有行进行操作；被替换的内容是`auth_apply`和`title":"`及其之间的内容(`.*`表示，`.`表示任意字符，`*`表示其前面的字符出现任意次)
* `:%s/".*"url":"/](/`：从题目到url之间的内容替换掉；第一次替换时忘记了第一行中开头还有引号，结果出现了误操作，后面又退回去，手动删除特殊部分，其它部分继续匹配。
* `:%s/$/)/`：表示在行尾(`$`)加上`)`, 就组成了Markdown中完整的链接形式`[context](link)`。
* `:%s/^/* /`：表示在行首(`^`)加上`* `变成Markdown格式的列表

至此就完成了生信宝典公众号文章到Markdown链接的转换，可以放到菜单栏`文章集锦`里面方便快速查询了。

一步步的处理也有些麻烦，有没有办法更简单些呢？ 动画可查看[链接](http://blog.genesino.com/images/vim/vim_bregexpr_record.gif)。




```{r}
if (identical(knitr:::pandoc_to(), "html")){
	url = "http://blog.genesino.com/images/vim/vim_bregexpr_record.gif"
	if(!file.exists(vim_bregexpr_record <- "vim_bregexpr_record.gif")){
	  download.file(url, vim_bregexpr_record, mode='wb')
	}
	knitr::include_graphics(if(identical(knitr:::pandoc_to(), "html")) url else vim_bregexpr_record)
}
```

* 首先也是把每篇文章的信息处理为单行显示，一样的模式更容易操作，去掉第一行行首不一致的部分
* 使用上下箭头可以回溯之前的命令，类似于Linux终端下的操作
* `%s/.*title":"\([^"]*\).*url":"\(.*\)/* [\1](\2)/c`: 这个是记忆匹配，记录下匹配的内容用于替换，`\(`和`\)`表示记忆匹配的开始和结束，自身不匹配任何字符，只做标记使用；从左只右, 第一个`\(`中的内容记录为`\1`, 第二个`\(`中的内容记录为`\2`,以此类推。尤其在存在括号嵌套的情况下，注意匹配位置，左括号出现的顺序为准。在匹配文章题目时使用了`[^"]*`而不是`.*`，是考虑到正则表达式的匹配是贪婪的，会囊括更多的内容进来，就有可能出现非预期情况，所以做这么个限定，匹配所有非`"`内容。

正则表达式在数据分析中有很多灵活的应用，可以解决复杂的字符串抽提工作。常用的程序语言或命令如`pytho`, `R`, `grep`, `awk`, `sed`都支持正则表达式操作，语法也大体相似。进一步学习可参考一下链接：


* VIM正则表达式 [http://blog.csdn.net/u014015972/article/details/50688837](http://blog.csdn.net/u014015972/article/details/50688837)
* Pyton正则表达式 [https://www.cnblogs.com/huxi/archive/2010/07/04/1771073.html](https://www.cnblogs.com/huxi/archive/2010/07/04/1771073.html)




## References

* [www.ehbio.com/Training](www.ehbio.com/Training)
* [Linux学习 - 常用和不太常用的实用awk命令](http://mp.weixin.qq.com/s/8wD14FXt7fLDo1BjJyT0ew)
* [Linux-总目录](http://mp.weixin.qq.com/s/hEYU80fPf1eD5OWL3fO4Bg)
* [Linux-文件和目录](http://mp.weixin.qq.com/s/yKP1Kboji9N4p2Sl1Ovj0Q)
* [Linux-文件操作](http://mp.weixin.qq.com/s/4bYMzJclf_xHpqdrlbvAdA)
* [Linux文件内容操作](http://mp.weixin.qq.com/s/QFgINAYcQA9kYYSA28wK-Q)
* [Linux-环境变量和可执行属性](http://mp.weixin.qq.com/s/poFpNHQgHDr0qr2wqfVNdw)
* [Linux - 管道、标准输入输出](http://mp.weixin.qq.com/s/zL9Mw_2ig48gHrIjKM0CMw)
* [Linux - 命令运行监测和软件安装](http://mp.weixin.qq.com/s/TNU7X2mhfVVffaJ7NRBuNA)
* [Linux-常见错误和快捷操作](http://mp.weixin.qq.com/s/cDIN4_R4nETEB5irmIGFAQ)
* [Linux-文件列太多，很难识别想要的信息在哪列；别焦急，看这里。](http://mp.weixin.qq.com/s/1QaroFE7AH1pREuq-k2YAw)
* [Linux-文件排序和FASTA文件操作](http://mp.weixin.qq.com/s/R1OHRhZoDJuAdyVdJr2xHg)
* [Linux-应用Docker安装软件](http://mp.weixin.qq.com/s/HLHiWMLaWtB7SOJe_jP3mA)
* [Linux服务器数据定期同步和备份方式](http://mp.weixin.qq.com/s/c2cspK5b4sQScWYMBtG63g)
* [VIM的强大文本处理方法](https://mp.weixin.qq.com/s/4lUiZ60-aXLilRk9--iQhA)
* [Linux - Conda软件安装方法](http://mp.weixin.qq.com/s/A4_j8ZbyprMr1TT_wgisQQ)
* [查看服务器配置信息](http://mp.weixin.qq.com/s/xq0JfkHJJeHQk1acjOAJUQ)
* [Linux - SED操作，awk的姊妹篇](http://mp.weixin.qq.com/s/cywkIeRbhkYTZvkwTeIVSA)
* [Linux - 常用和不太常用的实用awk命令](http://mp.weixin.qq.com/s/8wD14FXt7fLDo1BjJyT0ew)
* [Bash概论 - Linux系列教程补充篇](http://mp.weixin.qq.com/s/lWNp_6W_jLiogmtlk9nO2A)
* [CIRCOS圈图绘制 - circos安装](http://mp.weixin.qq.com/s/OEBJU3BiQdQOeN_tD2o7sA)
* [CIRCOS圈图绘制 - 最简单绘图和解释](http://mp.weixin.qq.com/s/2E1Y5-cEdptkQGVm0bxKbQ)
* [CIRCOS圈图绘制 - 染色体信息展示和调整](https://mp.weixin.qq.com/s/o_3DyYdSubWCh5FfoVKBOg)
* [CIRCOS增加热图、点图、线图和区块属性](http://mp.weixin.qq.com/s/6L8wmsy0eOxtiAEs3hYgCA)
